【裁判字號】    90,重上,33
【裁判日期】    900918
【裁判案由】    返還不當得利
【裁判全文】
臺灣高等法院臺中分院民事判決  九十年度重上字第三三號
      上  訴  人    丙○○
      複  代理人    乙○○
      被上 訴 人    甲○○
右當事人間返還不當得利事件，上訴人對於中華民國八十八年十一月十一日臺灣臺中
地方法院八十八年度重訴字第九六一號第一審判決，提起上訴，本院判決如左：
      主      文
原判決第一項關於命上訴人丙○○連帶給付被上訴人新台幣陸佰參拾貳萬元本息部分
，及該部分假執行之宣告，暨訴訟費用之裁判廢棄，發回臺灣臺中地方法院。
      事      實
甲、上訴人方面：
壹、聲明：(一)原判決廢棄。(二)右廢棄部分，被上訴人在第一審之訴及其假執行之聲請
    均駁回。(三)第一、二審訴訟費用由被上訴人負擔。(四)如受不利判決時，願供擔保
    請准宣告免為假執行。
貳、陳述：
    緣上訴人先前誤以為原審臺灣臺中地方法院（下簡稱台中地院）八十八年度重訴
    字第九六一號民事判決業經確定，嗣上訴人提出再審之訴後，經台中地院八十九
    年度再字第八號民事裁定駁回上訴人再審之訴之聲請，其裁定要旨略謂：「．．
    ．三、按送達不能依本人送達或間接送達之規定為之者，得將文書寄存送達地之
    自治或警察機關，並作送達通知書，黏貼於應受送達人之住、居所、事務所或營
    業所門首，以為送達，違反此項規定者，當不生送達之效力，此觀民事訴訟法第
    一百三十八條之規定自明。查依送達再審原告之八八年十一月一日之言詞辯論通
    知書及判決正本之送達證書所示，郵務機關僅將應送達之文書寄存於台南縣警察
    局永康分局永康派出所，並未作送達證書粘貼於應受送達人門首，以為送達，該
    寄存送達即非合法，再審原告亦自陳迄今尚未至派出所領取該訴訟文書（見八十
    九年十月十三日訊問筆錄），再審原告既未合法收受原審判決正本，原審判決即
    不能發生確定之效力，本件再審原告對於尚未確定之判決提起再審之訴，核與首
    揭之規定不合，自屬不應准許。」云云，該件裁定並不得聲明不服（上證一號）
    。準此而言，上訴人自應對本事件提出上訴，以圖救濟。其次，上訴人至今均未
    收受原判決之送達，則上訴人自是仍得依法聲明上訴。茲分述其理由如下：
壹、程序方面
一、原審法院對於本事件之開庭通知書及判決書之送達確實並不合法，上訴人所提起
    之上訴仍屬合法有效。詳析如下：
  （一）上訴人固然有自88年3月10日起遷移戶籍至女婿唐仁彰及女兒鍾瓊慧「台南
        縣永康市○○街三九三巷十六弄十一號」住處。然而上訴人係於收受桃園地
        方法院民事執行處送達至上揭地址之強制執行文書時，上訴人始知悉被上訴
        人有於台中地方法院對上訴人提出本件訴訟。按：上訴人如果真的有收受永
        康郵局寄送之上揭開庭通知書或是判決書的話，上訴人豈有任其判決確定，
        然後才在強制執行程序提出異議之理！
  （二）證人即郵務士林皆助謂其均有依規定送達云云，並謂：「．．．住戶有無拿
        印章親自向郵務士領取掛號信件過，我已不記得」云云。
        然而證人即上訴人女兒鍾瓊慧之住處，其社區之建築格式係兩排透天厝，各
        間透天厝的大門都面向中庭，人員是由大門中庭進出，然而車輛則是由設在
        房子後面之車庫出入；又每一戶的「門鈴」都設置在面向中庭之大門邊，然
        而每一戶的「信箱」卻又都設在房子後面車庫的鐵捲門旁牆壁上（上證五）
        。由是之故，郵差來送信時，都是直接往後門車庫旁的信箱投遞，而且在碰
        到掛號郵件時，則因信箱所在之後門車庫並無門鈴，所以前往該社區寄送掛
        號郵件的郵差，不但從來不曾按過門鈴通知住戶領取掛號郵件，而且每次都
        是直接往信箱內放個招領通知明信片、或是往信箱上黏貼送達通知書後就離
        去。為此之故，證人鍾瓊慧每天都一定會到後門信箱去檢視信箱內有無郵件
        ，尤其是上訴人將戶籍遷往女兒鍾瓊慧住處時，曾一再叮嚀女兒鍾瓊慧要注
        意任何與法院有關之書信，是故證人鍾瓊慧在當時是更比平常加強檢視信箱
        。
  （三）按：證人林皆助既然是郵務士，則其於出庭作證時，對於有無依法送達之爭
        執點，本即有利害關係在。蓋：證人林皆助若供承其並未依法送達的話，其
        勢必會遭受處分。因此之故，證人林皆助於出庭作證時，可想而知，其一定
        會堅稱有依法送達云云。然而上訴人並沒有任何理由要拒收原審法院的開庭
        通知書及判決書。
  （四）復按：實則永康郵局對於證人鍾瓊慧居住之該社區住戶，所為之送達通知其
        實均不合法。蓋民事訴訟法第一百三十八條規定之寄存送達之要件，係以「
        送達不能依前二條規定為之者」為其要件。而同法第一百三十七條關於補充
        送達之規定，則以送達於住居所、事務所或營業所「不獲會晤」應受送達人
        為其要件。換言之，寄存送達者亦應以「不獲會晤」為其要件。然而永康郵
        局的郵務士於送達掛號信件時，由於系爭社區的門鈴是設在中庭內之大門邊
        （參照上證五），是故每位郵務士於投遞掛號郵件時，為了趕時間，都不曾
        繞到中庭內大門邊來按門鈴，就直接以寄存送達方式為之。如此情形，顯與
        「不獲會晤」之要件有違。
  （五）證人林皆助雖謂「住戶有無拿印章親自向郵務士領取掛號信件過，我已不記
        得」云云，然而系爭社區的建築格式與信箱位置，顯然與一般情形不同，則
        證人林皆助謂其「已不記得」云云，顯然與常理有違！由是故知，永康郵局
        於送達系爭開庭通知書及判決書時確實是並未依法為之。
二、被上訴人於原審起訴時，係明知上訴人仍居住在「桃園縣平鎮市○○路○段一三
    一巷十四弄十九號」，而為了讓上訴人無法對其起訴之事為答辯，乃故意於起訴
    狀中將上訴人之住居所寫為「台南縣永康市○○街三九三巷十六弄十一號」，此
    有下列事證為憑：
  （一）被上訴人起訴之「桃園地院八十七年度重訴字第二一九號請求損害賠償事件
        」民事判決，係於「88.7.28」 宣判，而於該桃園地院判決中即記載上訴人
        住居所為「桃園縣平鎮市○○路○段一三一巷十四弄十九號」（參照上證三
        號）。當時兩造均合法收受該件判決無誤，該件判決並經確定在案。
  （二）被上訴人向原審台中地院提起本件訴訟之時間則為「88.9.20」。
  （三）惟於同一段時間內，兩造之間另有「桃園地院八十八年度訴字第五０五號請
        求返還定金事件」及該事件第二審之「台灣高等法院八十八年度上字第一０
        五一號請求返還定金事件」之官司猶在涉訟當中，而且於該事件中，被上訴
        人均將上訴人之住居所記載為「桃園縣平鎮市○○路○段一三一巷十四弄十
        九號」（上證四號）。不惟如是，上述高本院請求返還定金事件係於「
        89.9.5」宣判的，亦即是說該件訴訟，其自第一審起訴時起，至第二審判決
        時為止，其訴訟繫屬的時間，已涵括本事件原審法院訴訟繫屬的時間。則被
        上訴人既然於同一段時間內，在桃園地院與高本院，均與上訴人有官司在進
        行當中，則於原審法院就本事件無法對上訴人為送達時，被上訴人於當時，
        何以不據實告知上訴人呢！由是即見被上訴人居心叵測之處。
三、本事件郵務士所為之寄存送達確實不合法，詳如下：
  （一）民事訴訟法第一百三十八條規定：「送達不能依前二條規定為之者．．．並
        作送達通知書，黏貼於應受送達人住居所、事務所或營業所門首，以為送達
        。此處之「門首」者，自是指應受送達人住居所「大門之門首」，而非「後
        門之信箱上」即可！
  （二）證人即郵務士林皆助自承：「．．．但若為法院之訴訟掛號郵件，我會將信
        件寄存於派出所，並將領取通知張貼於該收件戶之信箱上．．．」云云。鈞
        院勘驗筆錄上載稱：「．．．上訴人丙○○之戶籍住所係四層樓建築之別墅
        ，信箱置於後面車庫之柱上．．．」云云。由是即知該郵務士顯然並未依法
        將系爭送達通知書黏貼於上訴人戶籍地址之該棟透天別墅建物「前面大門之
        門首」上，則其所為之寄存送達，顯然於法不合。
四、經由  鈞院至台南縣永康市○○街三九三巷十六弄十一號勘驗結果所示，郵務士
    亦不應逕以寄存送達方式為送達，詳如下：
  （一）上揭勘驗地點之社區別墅，沒有管理員之設置，而且沒有門禁管制，任何人
        均可自由進出社區大門並直接走至各棟別墅住家矮圍籬前面去按門鈴，以告
        知其內住戶有訪客前來，此等事實參諸勘驗筆錄即知。
  （二）又證人鍾瓊慧亦證稱：「．．．但也曾有我的信件，郵務士係從前門按鈴叫
        我們收信件的情形．．．」云云。由是可知，郵務士於送達郵件時，若欲從
        社區大門進入並至各住戶之前門按門鈴者，事實上並無任何困難存在。
  （三）然則證人即郵務士林皆助亦自承其於送達掛號郵件時，從來不曾走進社區大
        門內去按電鈴，反而只是圖一己之方便而只在後面車庫旁以喊叫的方式通知
        收件人收件。此由林皆助證稱之「．．．因此本件之收件人郵件的送達，我
        都是在後門敲門叫收件人收信件，至於我呼叫的聲音通常都可讓收件人聽到
        ．．．」云云，即可知悉。
  （四）按：門鈴的設置即是用以通知其內的住戶有訪客前來。當住戶設置有門鈴時
        ，以按門鈴方式通知其內住戶者，係正常且應有之方式，至於以喊叫或是敲
        門的方式來通知其內住戶者，均不是正常或應有之通知方式。
  （五）本事件之郵務士為了圖一己之便利，於有門鈴可按，以通知其內住戶時，卻
        捨此不為而改以喊叫之方式為之，則該郵務士於選擇通知住戶之方式上，即
        有違正常應為之方式。然則郵務士既然捨棄正常應為之按門鈴通知住戶之方
        式不為，縱使郵務士有以喊叫方式企圖通知其內住戶，然而由於郵務士所選
        擇之通知方式並非正常應為之方式，是故此際即不應被認為是該當民事訴訟
        法第一百三十七條第一項規定之「．．．不獲會晤應受送達人．．．」之要
        件，換言之，郵務士於此之際逕自以民事訴訟法第一百三十八條規定之寄存
        送達方式為之者，由於其前題要件並不該當民事訴訟法第一百三十七條第一
        項之規定，是故郵務士是不應以寄存送達方式為之。
  （六）至於本事件之郵務士於送達系爭兩份原審法院書件者，該郵務士是否真的有
        以喊叫方式為通知？以及是否真的有在「信箱上」黏貼送達通知書者？上訴
        人均予以否認之。蓋該郵務士對於本事件送達合法與否之結果，亦牽涉行政
        懲處之利害關係存在，是故該郵務士之證詞難免有偏頗之虞。何況本事件之
        訟爭標的額為六百多萬元之鉅額，上訴人豈有可能於收受送達通知後，卻又
        故意放棄訴訟之權利而任由該不利於上訴人之原審判決結果去確定！
貳、實體方面
一、原審法院為不利於上訴人之判決者，其理由無非是認為：「被告李金榜、丙○○
    為原告代購土地，買賣價金原係二百八十萬元，卻向原告收取六百三十二萬元，
    並無法律上之原因受利益，致原告受有損害，被告二人並未明示對於為債權人之
    原告各負全部給付之責，亦無法律規定，惟給付目的同一，係學理上所謂不真正
    連帶債務，從而原告依據民法第一百七十九條不當得利法律關係提起本訴，請求
    被告李金榜、丙○○應（連帶）給付原告六百三十二萬元．．．即無不合，應予
    准許」云云。按：除了原判決理由提及之桃園地院八十六年度易字第五三七六號
    刑事判決及台灣高等法院八十七年度上易字第六一四二號刑事判決確係誤判之外
    （詳后述），原判決於認事用法亦顯然有於法不合之處，爰析述如下：
二、本事件並不該當不當得利之構成要件，而且上訴人與原審被告李金榜之間亦不應
    共同負擔有連帶賠償責任。詳析如下：
（一）按，上訴人於本事件中並未受有六百三十二萬元的利益，則本事件何來不當得
      利可言。詳言之：
    １．被上訴人指稱之系爭九百一十二萬元，除了其中之二百八十萬元由訴外人詹
      勳能收受無誤且為兩造所不爭執之外，其餘的系爭六百三十二萬元係由被上訴
      人簽發支票並將之交付予原審被告李金榜收執，而且該些六百三十二萬元支票
      票款亦是由原審被告李金榜（或李金榜指定之第三人）兌領取走。換言之，系
      爭六百三十二萬元的支票並未交付予上訴人收執、系爭六百三十二萬元的款項
      亦未由上訴人兌領取走、而且原審被告李金榜亦未將該六百三十二萬元款項撥
      付任何半毛錢予上訴人（註：前揭兩份刑事判決內容謂：「．．．被告兩人得
      逞後，將所詐得之款項六百三十二萬元朋分花用．．．」云云，根本是不實之
      事，特此呈明）。
    ２．準此而言，上訴人既然並未自系爭六百三十二萬元款項中受領到任何半毛錢
      ，則上訴人自是並未受有任何利益。由是之故，於上訴人與被上訴人之間當然
      即無返還任何不當得利可言。
（二）其次，上訴人雖然並未受領系爭六百三十二萬元，惟就原審被告李金榜受領系
      爭六百三十二萬元乙事而言，亦非「無法律上之原因受利益」，詳言之：
    １．原審判決只粗略地提到「．．．（被告二人）卻向原告收取六百三十二萬元
      ，並無法律上之原因受利益，致原告受有損害．．．」云云。
    ２．然而原審被告李金榜係基於被上訴人於七十九年二月五日填具之授權書之內
      容，而收受取得被上訴人所交付之系爭六百三十二萬元。姑且不論該部份行為
      事實於上揭詐欺案件中有誤判之事存在，單單針對上揭授權書法律關係至今仍
      未經被上訴人予以撤銷其意思表示，以致於上揭授權書法律關係至今仍有效存
      在一事而言，原審被告李金榜受領系爭六百三十二萬元即非無法律上之原因而
      受有利益。準此而言，原判決以不當得利法律關係而判決被上訴人勝訴者，其
      認事用法即顯然於法不合。
（三）再者，於上訴人與原審被告李金榜之間，亦不應有連帶給付被上訴人系爭六百
      三十二萬元之連帶賠償責任可言。詳言之：
    １．上引原判決理由中認為：「．．．被告二人並未明示對於為債權人之原告各
      負全部給付之責，亦無法律規定，惟給付目的同一，係學理上所謂不真正連帶
      債務．．．」云云，而認定本事件有不當得利之不真正連帶債務存在。
    ２．「．．．不真正連帶債務係多數債務．．．為相互獨立之多數債之關係．．
      」．．．發生之緣由不同，不真正連帶債務之發生係因相關之法律關係偶然競
      合所致．．．」不真正連帶債務幾全依法規之競合成立．．．。
    ３．然而上訴人與原審被告李金榜於上揭兩件詐欺案件刑事判決中，係以詐欺罪
      責之共同正犯被判刑確定。則於上訴人與原審被告李金榜之間，就不可能會有
      「．．．係因相關之法律關係偶然競合所致」．．．為相互獨立之多數債之關
      係之情形。是故原審法院以不真正連帶債務為判決準據者，顯然於法不合。
三、上訴人確實並未詐騙被上訴人，上揭兩份詐欺案件之刑事判決確有誤判之處。詳
    析如下：
（一）首按，上揭兩份刑事判決認定：「．．．被告兩人得逞後，將所詐得之款項六
      百三十二萬元朋分花用．．．」云云，並非事實，業如前述。
（二）被上訴人先前曾於桃園地院八十七年度重訴字第二一九號請求損害賠償事件中
      ，就本事件向上訴人及原審被告李金榜請求連帶賠償六百三十二萬元，惟遭敗
      訴判決確定。於該件桃園地院民事判決中，上訴人曾就本事件之實際經過情形
      詳為舖陳，由之即可明瞭本事件之始末以及上訴人絕無詐騙被上訴人之事實。
      其詳略如下述：
    １．「．．．本件原告甲○○於七十九年一月二十三日，曾透過被告丙○○、訴
        外人劉欣宜及陸先生之介紹，以每坪七十萬元價格向陳文龍、陳秀琴購買其
        二人所有坐落中壢市○○段興南小段二二七之三六等十四筆土地之絕大部分
        之持分，有原告甲○○與地主陳文龍及陳秀琴簽訂之土地買賣契約書可證（
        見被證一），足證原告甲○○對系爭土地之價值為何應知之甚詳，自無陷於
        錯誤之可能。又被告見原告甲○○既已以每坪七十萬元價格購買陳文龍、陳
        秀琴土地之持分，則同一土地持分人詹勳能之持分每坪之價值亦在七十萬元
        以上，而詹勳能又願以每坪二十萬元出售同一土地之持分，被告乃於原告甲
        ○○購買陳文龍、陳秀琴上開土地持分之次日即七十九年一月二十四日以每
        坪二十萬元之價格買下詹勳能之持分，亦經詹勳能於  鈞院八十六年度易字
        第五三七六號詐欺案八十七年三月十三日訊問時證稱：『（他此地何時跟你
        談？）二百八十萬很早即確定，我原是開價二百五十萬，大約簽約前一、二
        個月前，即談妥價錢。』（見被證二）在案．．．」
        ２．「．．．嗣原告甲○○於七十九元二月五日委託被告以每坪六十萬元之
        價格向詹勳能購買其土地持分，並為伊辦理契約簽訂之各項手續含分割、交
        換、拆除地上物、鑑定、送建照等等，此有原告出具之授權書及二造簽訂之
        同意書可為證明（見被證三），嗣被告乃將購得之詹勳能土地持分轉售於甲
        ○○，並依被告與詹勳能簽訂之買賣契約書第十四條之約定，將土地所有權
        移轉登記於甲○○名下，雖被告先與甲○○間簽下買賣契約書，但並無損於
        甲○○取得該土地持分所有權，則被告何侵害原告權利之有？．．．」。
    ３．「．．．證人詹勳能於  鈞院八十六年度易字第五三七六號詐欺案八十七年
        二月十三日訊問時證稱：『他（丙○○）此地何時跟你談？二百八十萬，（
        大約簽約前一、二個月前，即談妥價錢。）』等語（參見被證二），又參諸
        被告與詹勳能簽訂之買賣契約書簽訂日期為七十九年元月二十四日，亦早於
        甲○○出具之授權書及同意書之七十九年二月五日，均足證被告係為自己利
        益計算向詹勳能購買其土地持分，並非基於甲○○之授權書而為，況被告以
        每坪二十萬元向詹勳能購得土地持分後，若嗣後原告甲○○不購買此土地持
        分，以詹勳能之土地持分僅十餘坪，並無法供興建房屋之用，必將自負巨額
        之損失，是以被告基於投資理財之判斷，以每坪二十萬元購買詹勳能之土地
        持分，再以每坪六十萬元賣予甲○○，應無詐欺可言．．．」（上證三號）
        。
三、證據：除引用第一審所提證據外，補提照片四張，另聲請本院傳訊證人台南郵局
    永康支局郵務士林皆助暨至現場履勘。
乙、被上訴人方面：
壹、聲明：求為判決：如主文所示。
貳、陳述：除引用原判決書之記載外，補稱：
 一、 按上訴人丙○○向鈞院就八十八年度重訴字第九六一號民事判決，爰於法定期
      間內聲明上訴乙事，辯稱：鈞院寄給上訴人民國（下同）八十八年十一月一日
      之言詞辯論通知書及判決書正本之送達證書所示，郵務機關僅：：：，並未作
      送達證書黏貼於應受送達人門首，以為送達，該寄存送達即非合法云云，惟查
      ：
 （一）上訴人丙○○與李金榜二人因以詐術侵占被上訴人新台幣（下同）六百三十
       二萬元鉅額金錢乙案，經被上訴人向台灣桃園地方法院檢察署提出告訴後，
       因渠等罪證確鑿而被提起公訴並判決壹年有期徒刑確定在案，惟渠等意欲逃
       避應負之刑責，故意將戶籍分別遷往與渠等實際居住之住所（即桃園縣中壢
       市）相距甚遠之台南縣永康市○○街三九三巷十六弄十一號及台中市○○區
       ○路五八巷十一弄六號九樓之二兩處。被上訴人起訴請求渠等返還所侵占之
       鉅額金錢，祇得跋涉南下，遠赴台中向台中地院提出返還不當得利之訴。然
       渠等因侵占判刑被通緝在案，經台中地院合法送達八十八年十一月一日之言
       詞辯論通知書後，渠等因恐被拘捕入獄服刑，而不敢出庭應訊，是以該案經
       台中地院審理後，判決渠等應返還侵占被上訴人鉅額之金錢，並於八十八年
       十二月二十九日確定在案（請參原卷）。
 （二）嗣後，被上訴人持台中地院之判決書及確定證明書向台灣桃園地方法院民事
       執行處聲請強制執行（請看證物一：民事強制執行聲請狀影本乙份），然上
       訴人丙○○因深諳渠應為所為之不法行徑，負賠償之責，已先於被上訴人對
       其提出刑事告訴之期間，將其所有財產設定高額抵押權二千七百萬元之假債
       權予其親友黃怡菁、鍾卷輯二人（請看證物二：土地登記謄本影本乙份），
       被上訴人正為求償無門之際所苦，冥冥之中，百密一疏，上訴人丙○○有部
       分財產，漏未設定有假債權，而遭被上訴人查封、拍賣中。然渠迄今對渠所
       犯之罪行，除仍無悔意外，亦未有償債之誠意，在得知渠部分財產並漏未設
       定有假債權時，竟無所不用其極地，花錢聘用律師遊走法律邊緣，一會向台
       中高等法院抗告；一會向台中地院聲請再審；一會又巧言渠與受聘律師馮志
       剛之間，因連繫不週，故而向台中高等法院撤回前抗告狀（請看證物三：上
       訴人之民事聲請撤回抗告狀影本乙份），現又以不實之理由，向鈞院聲明上
       訴，上訴人諸此種種行徑，均為拖賴被上訴人求償，影響被上訴人權益甚鉅
       。
 （三）按台中地院及中華民國所屬之各級法院其送達證書之方式，均係「由郵務機
       關依規定之程序，合法送達予當事人或有權代收者，如送達不能依本人送達
       或間接送達之規定為之者，得將文書送達寄存地之自治或警察機關，並作送
       達通知書，黏貼於應受送達人之住、居所、事務所門首，以為送達。」被上
       訴人及太太孫秀容亦曾有外出時，未能即時接獲郵務員親送之法院證書之情
       事，郵務員均依規定，作送達通知書，黏貼於被上訴人等之住所門首，有郵
       務送達通知書為證（請看證物四：送達通知書影本乙份）。
 （四）本案上訴人僅空口地辯稱：台中地院八十八年十一月一日之言詞辯論通知書
       及判決正本之送達證書所示，郵務機關僅將應送達之文書寄存於台南縣警察
       局永康派出所，並未作送達證書黏貼於應受送達人門首，以為送達，該寄存
       送達即非合法等語，向台中地院聲請再審，詎料台中地院八十九年度再字第
       八號承辦法官，竟未詳加究查；通盤瞭解郵務機關送達郵件之作業流程，且
       未傳訊送達該證書之郵務員是否有依規定，將台中地院八十八年十一月一日
       之言詞辯論通知書及判決正本合法送達：：：，或係上訴人故意將黏貼於被
       告門首之送達證書撕毀，且不去永康派出所領取鈞院八十八年十一月一日之
       言詞辯論通知書及判決正本之事實，即率爾引用上訴人所述之事證；以上訴
       人並未合法收受原審判決正本：：：為由，於其所下之裁定中，中了上訴人
       聲請再審之真正目的，駁回渠再審之訴，有台中地院八十九年度再字第八號
       裁定為證（參上訴人聲明上訴狀之上證一號）。
 （五）俟後，上訴人再持該裁定向被上訴人聲請對上訴人丙○○財產強制執行之執
       行法院聲明異議，致被上訴人進行中之強制執行遭暫緩執行之，有上訴人異
       議狀及台灣桃園地方法院停止拍賣公告為證（請看證物五：異議狀及台灣桃
       園地方法院停止拍賣公告影本乙份），對此突如其來之禍，著實令被上訴人
       哭訴無門，仰天慨嘆司法保護受害者，那遲來之正義，究竟站在那方？！
 （六）更何況，被上訴人向台中地院聲請確定本案訴訟費用額之裁定（即八十九年
       度聲字第三十四號）時，上訴人亦如出一轍，拒收該送達證書，與前送達之
       郵務員一般，該郵務員亦依送達八十八年十一月一日之言詞辯論通知書及判
       決書正本之相同方式，因上訴人拒收，而寄存在管區派出所。在經台中地院
       於八十九年九月二日通知被上訴人具狀陳報上訴人戶籍謄本，併補繳送達郵
       資陸拾捌元後，此訴訟費用額之裁定，業亦經鈞院核發確定證明書予被上訴
       人在案（參八十九年度聲字第三十四號民事裁定及確定證明之原卷）。又被
       上訴人向台灣桃園地方法院聲請強制執行時，送達地址及結果，亦與台中地
       院所送達之情形一般，顯見上訴人所辯實無理由（參證物一：民事強制執行
       聲請狀）。
    綜上，被上訴人八十八年度重訴字第九六一號民事判決，既經台中地院判決確定
    在案，且其文書之送達方式，亦與所有應送達之文書一致；全經郵務機關依規定
    之程序合法送達。如若上訴人僅憑再審聲請中，未加詳查事證之錯誤理由，即準
    渠上訴，那台中地院及中華民國所屬之各級法院，其所有已送達且經判定合法之
    案件及證書，豈非變成非法。由上得知，台中地院就本案判決之各項文書及八十
    九年度聲字第三十四號裁定、確定證明書，既經郵務機關依規定之程序合法送達
    ，則送達當生送達之效力，既送達有效，為此狀請鈞院鑒核，賜將上訴人之上訴
    聲明予以駁回，以懲上訴人知法玩法之意圖，徒增司法資源之浪費，並障被上訴
    人權益是禱。
二、本件訴訟應已確定，上訴人上訴不合法。
    按上訴不合程式或已逾期間或法律上不應准許者，第二審法院應以裁定駁回之。
    但其情形可以補正者，審判長應定期間先命補正。民事訴訟法第四百四十四條定
    有明文。本件訴訟即八十八年度重訴字第九六一號民事判決業於八十八年十二月
    二十八日判決確定（證一確定證明書影本乙份），上訴人上訴顯不合法，應予裁
    定駁回。
三、原審開庭通知及判決正本業已合法送達上訴人
  （一）原審開庭通知及判決書正本業已依據民事訴訟法第一百三十八條規定寄存送
        達於上訴人，此由本件卷內送達證書三紙可證。
  （二）上訴人主張原審法院對於本事件之開庭通知及判決書之送達不合法云云，惟
        查：上訴人自八十八年三月十日起即遷址至原審開庭通知及判決書之送達地
        「台南縣永康市○○街三九三巷十六弄十一號」，此有戶籍謄本乙份為憑。
  （三）原審開庭通知及判決書之送達係由台南郵局永康支局郵務士林皆助依據民事
        訴訟法第一百三十八條之規定，將文書寄存送達到永康派出所並製作通知書
        黏貼於應受送達人即上訴人住所之門首。此由證人林皆助於庭訊時證稱：「
        （原審卷第二十一頁、三十四頁之送達回證是否由你送達及依照民事訴訟法
        第一三八條之規定，有將文書送達到永康派出所，並製作通知書黏貼於應受
        送達人丙○○住所之門首？」此兩件文書係由我送達沒錯，我也依照上開規
        定處理。」（見本院卷第八十五頁）可證。
  （四）原審開庭通知及判決書之送達係合於民事訴訟法第一百三十八條寄存送達之
        規定：按「送達不能依前二條規定為之者，得將文書寄存送達地之自治或警
        察機關，並作送達通知書，黏貼於應受送達人住、居所、事務所或營業所門
        首，以為送達。」民事訴訟法第一百三十八條定有明文。台南郵局永康支局
        郵務士林皆助已依據民事訴訟法第一百三十六條、第一百三十七條規定，欲
        將原審開庭通知及判決書送達於上訴人之住居所（即戶籍地），然因不獲會
        晤上訴人及其同居人（即其女兒鍾瓊慧），故依據民事訴訟法第一百三十八
        條規定寄存送達於永康派出所，此由證人林皆助於鈞院勘驗現場時證稱：「
        （平常你是如何投遞信件？）本件收件人之住所係四樓建築之社區型別墅，
        沒有管理員之設置。通常掛號郵件我會送達二次，並在不同的時段送達，若
        再不遇收件人，我會留下通知，並將通知（即郵件招領通知單）放於信箱內
        ，但若為法院之訴訟掛號郵件，我會將信件寄存於派出所，並將領取通知張
        貼於該收件戶之信箱上。我們郵務士依規定於送達郵件時，係不得離開郵件
        ，因此本件之收件人郵件的送達，我都是在後門敲門叫收件人收信件，至於
        我呼叫的聲音通常都可讓收件人聽到，音量不小，郵件發生送錯之機會很少
        。」及勘驗結果「上訴人丙○○之戶籍住所係四層樓建築之之別墅，信箱置
        於後面車庫之柱上，該信箱上有張貼紙張之痕跡，現該住所租予他人居住，
        據現住戶之陳述，他們的信件亦都由後面之信箱收取，郵務士都會呼叫他們
        收信件」可證（見九十年六月二十七日勘驗筆錄）。
三、證據：除引用第一審所提證據外，補提民事強制執行聲請狀影本乙份。土地登記
    謄本影本乙份。上訴人之民事聲請撤回抗告狀影本乙份。
丙、本院方面：依職權向台南郵局永康支局函查本件第一審訴訟即八十八年度重訴字
    第九六一號返還不當得利民事事件關於應送達於上訴人之言詞辯論通知書及判決
    正本是否有依民事訴訟法第一百三十八條之規定合法送達。
      理      由
一、按第一審之訴訟程序有重大之瑕疵者，第二審法院得廢棄原判決，而將該事件發
    回原法院。但以因維持審級制度認為必要時為限。民事訴訟法第四百五十一條第
    一項定有明文。又送達於應受送達人之住居所、事務所或營業所行之。但在他處
    會晤應受送達人時，得於會晤處所行之。對於法定代理人之送達，亦得於當事人
    本人之事務所或營業所行之。送達於住居所、事務所或營業所不獲會晤應受送達
    人者，得將文書付與有辨別事理能力之同居人或受僱人。如同居人或受僱人為他
    造當事人者，不適用前項之規定。又送達不能依前二條規定為之者，得將文書寄
    存送達地之自治或警察機關，並作送達通知書，黏貼於應受送達人之住、居所、
    事務所或營業所門首，以為送達，如違反前開各項規定者，當不生送達之效力，
    此觀民事訴訟法第一百三十六、第一百三十七、第一百三十八條之規定自明。
二、次按當事人提起第二審上訴，固應於第一審判決正本送達後二十日之不變期間內
    為之，民事訴訟法第四百四十條定有明文。然此二十日之不變期間，應自原判決
    合法送達後起算，如未經合法送達，則該二十日之不變期間無從起算，原判決即
    不能認為確定。亦即如判決之送達不合法者，無使上訴期間開始進行之效力，即
    無上訴期間經過之可言，此有最高法院十九年上字第一二七九號、二十九年抗字
    第五三四號判例可資參照。
三、本件被上訴人（按即原告）於原審起訴主張：
  (一)緣原告與被告（即上訴人）丙○○於七十九年間於桃園縣中壢市與南投興南小段
    二二七之三六等十四筆土地合建房屋，因其中興南段興南小段二二七之三六等十
    二筆土地，係訴外人詹勳能所有，持分四四二八分之一七四土地，被告丙○○與
    已判決確定之原審被告李金榜二人向原告稱詹勳能為渠等小學同學及至友，若委
    任渠二人出面購買，應可買到詹勳能所有之持分土地，原告遂委任渠等二人出面
    洽購前述土地，嗣後渠等二人向原告訛稱詹勳能願以新台幣（下同）六十萬元之
    高價出賣前述土地要求原告補填授權書予被告等，原告不疑有他，遂於七十九年
    二月五日補具授權書，內容略以全權委任由渠等二人以每坪六十萬元之代價與詹
    勳能簽訂土地買賣契約，原告遂依約陸續支付買賣價款共計九百一十二萬元並完
    成所有權移轉登記。
  (二)嗣因周學蓮代書告知原告被告二人於其代書事務所製作二份土地買賣契約，一份
    為每坪二十萬元，一份為每坪六十萬元，並請不知其原委之地主詹勳能於兩份契
    約書上簽、蓋章，彼等之買賣價金實際僅為每坪二十萬元共計二百八十萬元，原
    告始知被告二人詐騙六百三十二萬元，事經原告依法提起告訴，被告二人亦原審
    法院八十六年度易字第五三七六號、台灣高等法院八十七年度上易字第六一四二
    號判決，認被告等有詐欺罪行並各處有期徒刑六月在案，業已確定。
  (三)按「無法律上之原因而受利益，致他人受損害者，應返還其利益。雖有法律上之
    原因，而其後已不存在，亦同。」民法第一百七十九條有明文可稽，被告二人乃
    係為原告代購土地，買賣價金原係二百八十萬元，然卻向原告收取九百一十二萬
    元，被告二人取得六百三十二萬元之利益，並無法律上之原因，而致原告受有損
    害，爰依民法第一百八十二條第二項不當得利之法律關係，訴請上訴人丙○○及
    原審被告李金榜應連帶給付件被上訴人六百三十二萬元，及自七十九年三月五日
    起至清償日止，按年息百分之五計算之利息，並願供擔保請求宣告假執行。
四、本件依被上訴人在原審法院所提出上訴人丙○○之戶籍謄本乙份觀之，上訴人丙
    ○○自八十八年三月十日起即遷址至原審於八十八年十一月一日行言詞辯論，將
    開庭通知書寄存送達及於原審於八十八年十一月十一日判決，嗣於八十八年十一
    月二十五日將判決書寄存送達地之「台南縣永康市○○街三九三巷十六弄十一號
    」，此有戶籍謄本、送達證書為憑（參原審卷第二十六頁、第二十一頁、第三十
    四頁），且為上訴人所不爭執，此部分應堪信為真實。惟上訴人上訴意旨則以上
    訴人固然有自八十八年三月十日起遷移戶籍至女婿唐仁彰及女兒鍾瓊慧「台南縣
    永康市○○街三九三巷十六弄十一號」住處。然而上訴人係於收受桃園地方法院
    民事執行處送達至上揭地址之強制執行文書時，始知悉被上訴人有於台中地方法
    院對上訴人提出本件訴訟。而原審法院對於本事件於八十八年十一月一日行言詞
    辯論時所送達之開庭通知書及原審法院於八十八年十一月十一日判決後，嗣於八
    十八年十一月二十五日將判決書寄存送達於「台南縣永康市○○街三九三巷十六
    十一號」住處之送達，經由  鈞院至台南縣永康市○○街三九三巷十六弄十一號
    勘驗結果所示，郵務士林皆助根本就不應該逕以寄存送達方式為送達，況依民事
    訴訟法第一百三十八條有關寄存送達之規定，郵務士林皆助亦均未依民事訴訟法
    第一百三十八條規定寄存送達於上訴人，使上訴人無法得知言詞辯論期日，而到
    庭為言詞辯論，致遭受到敗訴之判決及無從於收受判決書後提起上訴，惟前揭文
    書之送達既不合法，無使上訴期間開始進行之效力，上訴人所提起之上訴仍屬合
    法有效等語置辯，並求為如上訴聲明之所示。
五、本院查：
  （一）前揭文書（即原審法院八十八年十一月一日行言詞辯論之開庭通知書及原審
        法院於八十八年十一月十一日之判決書）之寄存送達地點，即「台南縣永康
        市○○街三九三巷十六十一號」，亦即為上訴人女兒鍾瓊慧之住處，其社區
        之建築格式係兩排透天厝，各間透天厝的大門都面向中庭，人員是由大門中
        庭進出，然而車輛則是由設在房子後面之車庫出入；又每一戶的「門鈴」都
        設置在面向中庭之大門邊，然而每一戶的「信箱」卻又都設在房子後面車庫
        的鐵捲門旁牆壁上，除有卷附之照片四張（參原審卷第九十七、第九十八頁
        ）在卷可稽外，並經本院至現場履勘屬實，亦有勘驗筆錄在卷可佐（參本院
        卷第一四一至第一四三頁），且為兩造所不爭執，自堪信為真實。而本院傳
        訊證人林皆助（即送達原審法院前揭司法文書之台南郵局永康支局之郵務士
        ）亦結稱：「（平常你是如何投遞信件？）本件上訴人丙○○之信件，我都
        由後門投遞，因他們的信箱係設置於後門，通常我會敲門並呼叫收件人件，
        本件收件人之住所係四樓建築之社區型別墅，沒有管理員之設置。通常掛號
        郵件我會送達二次，並在不同的時段送達，若再不遇收件人，我會留下通知
        ，並將通知（即郵件招領通知單）放於信箱內，但若為法院之訴訟掛號郵件
        ，我會將信件寄存於派出所，並將領取通知張貼於該收件戶之信箱上。我們
        郵務士依規定於送達郵件時，係不得離開郵件，因此本件之收件人郵件的送
        達，我都是在後門敲門叫收件人收信件，至於我呼叫的聲音通常都可讓收件
        人聽到，音量不小，郵件發生送錯之機會很少」，有勘驗筆錄可證（參本院
        卷第一四一至第一四三頁），由此可知，本件送達原審法院前揭司法文書之
        郵務士林皆助，在平日送信時，都是直接往系爭房屋之後門車庫旁的信箱投
        遞，而且在碰到掛號郵件時，則因信箱所在之後門車庫並無門鈴，所以前往
        該社區寄送掛號郵件的郵差，不但不曾按過門鈴通知住戶領取掛號郵件，而
        且每次都是直接往信箱內放個招領通知明信片、或是往信箱上黏貼送達通知
        書後就離去，本件林皆助送達前揭司法文書時，依其前揭證詞所稱，顯未依
        民事訴訟法第一百三十八條有關寄存送達之規定，在送達不能依前二條規定
        為之者，得將文書寄存送達地之自治或警察機關，並作送達通知書，黏貼於
        應受送達人之住、居所、事務所或營業所之「門首」，以為送達，洵堪認定
        。
  （二）按送達不能依本人送達或間接送達（或稱補充送達）之規定為之者，始得將
        文書寄存送達地之自治或警察機關，並作送達通知書，黏貼於應受送達人之
        住、居所、事務所或營業所門首，以為送達，如違反此項規定者，當不生送
        達之效力，此觀民事訴訟法第一百三十八條之規定自明。而此處之「門首」
        者，自是指應受送達人住居所「大門之門首」，而非「後門之信箱上」即可
        ，洵無疑義。查依送達上訴人丙○○之原審法院八十八年十一月一日之言詞
        辯論通知書及本件原審八十八年十一月十一日判決正本之送達証書所示（參
        原審卷第二十一頁、第三十四頁），郵務機關僅將應送達之文書寄存於台南
        縣警察局永康分局永康派出所，並在該欄□處打勾，而對於究竟是否有民事
        訴訟法第一百三十六、第一百三十七條之規定，有何種送達不能依本人送達
        或間接送達（或稱補充送達）之情形，均未在該送達証書最左邊欄□處打勾
        ，是本院認本件林皆助送達前揭司法文書時，對於究竟是否有民事訴訟法第
        一百三十六、第一百三十七條之規定，有何種送達不能依本人送達或間接送
        達（或稱補充送達）之情形，均無法明顯指明，其是否得逕依民事訴訟法第
        一百三十八條寄存送達之規定為送達，即不能無疑？（此由原審卷第二十頁
        二、第三十五頁原審被告李金榜之原審法院八十八年十一月一日之言詞辯論
        通知書及本件原審八十八年十一月十一日判決正本之送達証書所示，均有依
        規定在□處打勾，即可參照。）矧縱能依民事訴訟法第一百三十八條寄存送
        達之規定為送達，惟依前揭送達証書所示（參原審卷第二十一頁、第三十四
        頁），證人林皆助除未在「並作送達通知書，粘貼於應受送達人門首，以為
        送達」欄內打勾，表示伊確實有「並作送達通知書，粘貼於應受送達人門首
        ，以為送達」外，而事實上，依前開證人林皆助之證言觀之，只有將領取通
        知張貼於該收件戶（即上訴人丙○○系爭房屋）之信箱上，並未依規定除將
        文書寄存送達地之自治或警察機關，並作送達通知書，黏貼於應受送達人之
        住、居所、事務所或營業所之「門首」，以為送達，顯然已違反民事訴訟法
        第一百三十八條寄存送達之規定，該寄存送達即非合法，當不生送達之效力
        ，況上訴人丙○○亦自陳迄今尚未至派出所領取該訴訟文書，而原審法院亦
        未再將原審八十八年十一月十一日判決正本另再送達於上訴人丙○○，是參
        諸前開理由二、說明，上訴人丙○○既未合法收受原審判決正本，則該二十
        日之不變期間無從起算，原審判決即不能發生確定之效力，本件上訴人丙○
        ○對於尚未確定之原審判決提起上訴，核與首揭之規定即無不合，自應准許
        。
  （三）按第一審之訴訟程序有重大之瑕疵者，第二審法院得廢棄原判決，而將該事
        件發回原法院。但以因維持審級制度認為必要時為限。民事訴訟法第四百五
        十一條第一項定有明文。又第一審訴狀，應與言詞辯論期日之通知書，一併
        送達於被告，且距言詞辯論之期日，至少應有十日之就審期間，如不足十日
        就審期間，而准原告一造辯論而為判決，其訴訟程序自有重大瑕庛，此觀最
        高法院六十九年度台上字第一五二二號判例自明。查本件第一審八十八年十
        一月一日之言詞辯論期日通知書及起訴狀繕本，依前揭所論，既未合法送達
        於原審被告即上訴人丙○○，自不能行言詞辯論，原審未察，即在當日行言
        詞辯論（見第一審第二十四、五頁之言詞辯論筆錄），而准由被上訴人一造
        辯論而為原審被告即上訴人丙○○敗訴之判決，其訴訟程序自有重大之瑕疵
        ，基此所為之判決，即屬違背法令。而上訴人丙○○復不同意由第二審法院
        就該事件自為實體之裁判，以補正上開訴訟程序之瑕疵。茲為維持審級制度
        ，自有將本事件發回原審法院更為裁判之必要。從而，上訴人丙○○執此指
        摘原判決上開部分不當，求予廢棄，並將本事件發回原審法院更為裁判，以
        維審級之利益，自屬有理由。爰將原判決上開不當部分廢棄，發回原審法院
        重行審理，更為適法之裁判，以符法制。
六、據上論結，本件上訴為有理由，依民事訴訟法第四百五十一條第一項，判決如主
    文。
中      華      民      國    九十      年      九      月    十八      日
~B1民事第二庭審判長法  官  童有德
~B2                法  官  黃永泉
~B3                法  官  蔡秉宸
右為正本係照原本作成。
如對本判決上訴，須於收受判決送達後二十日內向本院提出上訴書狀，其未表明上訴
理由者，應於提出上訴後二十日內向本院提出上訴理由書（須按他造人數附具繕本）
，並繳納送達用雙掛號郵票拾份（每份參拾肆元）。
上訴時應提出委任律師或具有律師資格之人之委任狀；委任有律師資格者，另應附具
律師及格證書及釋明委任人與受任人有民事訴訟法第四百六十六條之一第一項但書或
第二項（詳附註）所定關係之釋明文書影本。
~B                書記官  陳美利
中      華      民      國    九十     年      九       月    十九      日
附註：
民事訴訟法第四百六十六條之一（第一項、第二項）
對於第二審判決上訴，上訴人應委任律師為訴訟代理人。但上訴人或其法定代理人具
有律師資格者，不在此限。
上訴人之配偶、三親等內之血親、二親等內之姻親，或上訴人為法人、中央或地方機
關時，其所屬專任人員具有律師資格並經法院認為適當者，亦得為第三審訴訟代理人
。
                                                                        Ｈ


司法院資訊處製作；財團法人民間司法改革基金會備份。
